【裁判字號】    91,訴,1108
【裁判日期】    920926
【裁判案由】    塗銷地上權登記
【裁判全文】
臺灣桃園地方法院民事判決  九十一年度訴字第一一○八號
    原      告  甲○○
    訴訟代理人  藍松喬律師
    複代理人    呂丹琪律師
    被      告  乙○○
    訴訟代理人  俞大衛律師
右當事人間請求塗銷地上權登記事件，本院於民國九十二年九月四日辯論終結，判決
如左：
    主    文
原告之訴駁回。
訴訟費用由原告負擔。
    事    實
甲、原告方面：
一、聲明：
    (一)被告應將坐落於原告所有桃園縣龜山鄉○○○段大湖頂小段五號土地之地上權
      予以塗銷。
    (二)訴訟費用由被告負擔。
二、陳述：
    (一)原告現係坐落於桃園縣龜山鄉○○○段大湖頂小段五號、面積一千一百九十三
      平方公尺土地（以下簡稱系爭土地）之所有權人，系爭土地前係因訴外人李亨
      貞出售部分土地予訴外人詹明政，而將系爭土地贈與訴外人詹明政，訴外人詹
      明政再贈與原告，並由訴外李亨貞直接辦理移轉登記予原告。然而系爭土地上
      登記被告係地上權人，因系爭土地為被告之祖母黃氏阿甘即黃阿甘於民國（下
      同）三十五年六月十日向訴外人黃媽喜等四人所購買，於三十六年五月二十一
      日為登記，當時黃阿甘之戶長即其配偶林石金（即被告之祖父），依七十六年
      六月三日修正前之民法第一千零十三條、第一千零十六條及第一千零十七條第
      二項規定，夫妻之聯合財產中，妻除其原有財產及特有財產外，其餘之財產為
      夫所有，故登記妻名義之財產，視為丈夫所有，因此系爭土地雖然登記名義人
      為黃阿甘，但視為其丈夫林石金所有。
    (二)黃阿甘於三十六年五月二十一日登記為系爭土地之所有權人後，為以下無效之
      行為：
      於三十八年十月十一日在系爭土地上設定十二分之二的地上權（即地上權人
        為黃阿甘，權利範圍為十二分之二）。
      於三十八年十月十一日在其丈夫視為其所有之系爭土地上設定十二分之十的
        地上權（即地上權人為林石金，權利範圍為十二分之十）。
      因所有權人如於取得土地所有權之前設定地上權，於取得所有權登記後，因權
      利混同，依民法第七百六十二條規定，地上權當然消滅，因而於所有權登記後
      ，於自己土地上設定地上權即毫無意義，亦即無效之行為，雖然地政機關予以
      登記地上權，唯因黃阿甘既為所有權人，又以自己名義設定地上權，其所為即
      屬無效行為；又因依當時之法律規定，系爭土地雖是登記為黃阿甘名義，但所
      有權仍屬其夫林石金所有，而林石金以所有權人設定地上權亦無意義，且地上
      權與所有權混同而消滅。因被告係黃阿甘、林石金之繼承人，其繼承無效之法
      律行為所設定之地上權，亦屬無效。
    (三)因被告為黃阿甘、林石金之繼承人，其繼承無效之法律行為所設定之地上權，
      亦屬無效，而原告現為系爭土地之所有權人，故依民法第七百六十七條中段之
      規定，起訴請求被告塗銷系爭土地上之地上權。又本件被告之住所雖然係在台
      北市，唯依民事訴訟法第十條之規定，因不動產物權涉訟者，專屬不動產所在
      地之法院管轄，故向鈞院提起本件訴訟。
    (四)對被告抗辯之陳述：
      被告抗辯黃阿甘於系爭土地上十二分之二之地上權係黃阿甘之丈夫林石金所
        贈與，為黃阿甘之原有財產云云，被告並未舉證以明其說。
      中華民國政府於台灣光復後，曾辦理不動產總登記，所有不動產適用中華民
        國政府之法律規定，故不管其於日據時代如何取得，均以台灣光復後登記者
        ，依中華民國法律規定為依歸，被告抗辯其祖母黃阿甘於大正六年（即民國
        六年）取得系爭土地，不適用民法親屬編之規定，已有誤會。再而被告之祖
        母黃阿甘於民國三十五年六月十日申請所有權登記，於三十六年五月二十一
        日登記為所有權人，依民法第七百五十八條規定：「不動產物權，依法律行
        為而取得設定、喪失、及變更者，非經登記，不生效力。」，故以其登記之
        時間為準，而當時於土地登記謄本特別記載黃阿甘之戶長為其夫林石金，故
        依當時之民法第一千零十三條、第一千零十六條及第一千零十七條之規定，
        系爭土地仍屬夫即林石金所有，且本件系爭土地於台灣光復後，總登記為妻
        之名義，依前開法律規定，所有權仍屬夫所有。
      依鈞院向桃園縣桃園地政事務所調得資料中，於地上權設定契約書第十一條
        但書有記載：「但土地所有人以時價購買其建築物者，地上權人不得拒絕」
        ，本件地上物已滅失，原告無從購買地上物，至於前於系爭土地上之建號八
        十一號之建物已經滅失，此由土地登記謄本內其他登記事項係空白即可得知
        。
      對於民法第七百六十二條部分，主張適用也主張類推適用，且提供同法第七
        百六十三條供裁判上參考。
      本件被告抗辯：黃阿甘於民國六年即已取得系爭土地，而依日本當時之民法
        規定，無須登記即取得所有權，惟依當時日本民法，女子已成年未結婚時，
        雖有權利能力，但一旦結婚，即變成為無行為能力人，故妻其所為之契約行
        為自始無效，自無取得財產之行為能力，故此部分應由被告提出黃阿甘之日
        據時代戶籍謄本證明之。
三、證據：提出：
    (一)原證一：系爭土地之電子處理土地登記謄本影本一份。
    (二)原證二：系爭土地之人工作業土地登記簿謄本影本一份。
    (三)原證三：系爭土地之土地登記總簿影本一份。
    (四)原證四：系爭土地之日據時代土地登記簿謄本影本一份。
    (五)原證五：土地登記申請書影本二份。
    (六)原證六：系爭土地之照片二張。
    (七)原證七：最高法院五十九年度台上字第三○九一號、五十二年度台上字第一六
      四九號、五十五年度台上字第一五三一號判決要旨內容各一份。
乙、被告方面：
一、聲明：如主文所示。
二、陳述：
    (一)訴外人林石金、黃阿甘分別係被告之祖父母。
    (二)本件原告前所主張之混同，應是指民法第七百六十二條之規定，惟因：
      民法第七百六十二條係指同一不動產之所有權及其他物權，原本分屬不同之
        人，在嗣後歸屬於同一人之情形，因本案情形並非如此，故無該條規定之適
        用，亦無類推適用之餘地。
      退一步言之，即使適用（或類推適用）該條文，但依該條文但書規定：「但
        其他物權之存續，於所有人或第三人有法律上之利益者，不在此限。」，因
        當時系爭土地上有黃阿甘及林石金共有之地上物存在，黃阿甘為方便地上物
        之出售移轉或土地之出售移轉，為使該建物能夠擁有合法之基地使用權源，
        不致於構成無權占有，乃為該地上權之設定，故該地上權之存在，對於黃阿
        甘而言，自然具有法律上之利益。再而本案被告為「所有人」之繼承人，同
        時亦具有「第三人」之性質，而且原告更提起訴訟企圖予以塗銷，故系爭土
        地上之地上權存續對於被告顯然有法律上之利益，因此亦不應發生混同之效
        果。
    (三)系爭土地之所有權人黃阿甘係於日據時代大正六年（即民國六年）取得所有權
      ，因此本案並不適用民法親屬編之規定。此由原告提出系爭土地之土地登記總
      簿影本（即原證三）內所有權部中記載「收件民國五年六月壹零日」表示地
      政機關收受本件登記申請之日期；「登記民國六年五月貳壹日」表示地政機
      關為該土地所有權移轉登記之日期；另記載「民國六年壹貳月貳壹日受黃媽喜
      等四名產業」，表示黃阿甘是在民國六年即繼受黃媽喜等四人之產業，而於當
      時即取得系爭土地之所有權，因：
      民法物權編係於民國十九年五月五日施行，而依據民法物權編施行法第一條
        規定：「民法物權編施行前發生之物權，除本施行法有特別規定外，不適用
        民法物權編之規定。」，因為黃阿甘是在民國六年即受讓本案土地，故應不
        適用民法物權編之規定。而當時台灣為日本所統治，依當時之日本民法第一
        百七十六條規定，買受土地於雙方意思表示一致時，即生物權之效力，並不
        以登記為生效要件。
      由原告提出之系爭土地日據時代土地登記謄本影本（即原證四）觀之，其中
        之「土地登記簿，甲區（業主權）」頁內，「事項欄」中段最左側之欄位中
        亦記載「移轉」，「受附：大正六年拾貳月貳壹日第四○貳九號」，「原因
        ：杜賣契字」；而事項欄最下方欄位，亦記載「黃氏阿耳氏名更正」，「受
        附：昭和拾四年拾月九日第五四六貳號」，「原因：大正六年拾貳月貳壹日
        登記，錯誤」，「氏名：黃氏阿甘」等語。由上開記載應可證明，系爭土地
        於民國六年間業已將所有權移轉登記予黃阿甘所有，且縱使未辦妥所有權移
        轉登記，仍不影響黃阿甘於民國六年間即取得系爭土地所有權之事實。
      因本案應是在民國六年間即辦理所有權移轉登記，而「收件民國參五年六月
        壹零日」及「登記民國參六年五月貳壹日」之意義，則應是台灣光復後，因
        政權移轉，對於土地所有權之整理所為之「所有權總登記」，並非意謂著黃
        阿甘於民國三十六年始取得所有權。
    (四)因黃阿甘於民國六年即已取得系爭土地所有權，則不論當時黃阿甘是否已經結
      婚，系爭土地之所有權均為黃阿甘所有：
      因若黃阿甘在民國六年當時尚未結婚，則本件土地為黃阿甘婚前取得之財產
        ，其所有權理當為黃阿甘所有，自不待言。
      縱使黃阿甘在民國六年當時已結婚，但由於民法親屬編係在民國十九年十二
        月二十六日公布，於二十年五月五日施行，因此，本案亦無原告起訴狀所稱
        ：適用民國七十六年六月三日修正以前民法中關於「登記妻名義之財產，視
        為丈夫所有」規定之餘地。
    (五)依照內政部八十一年五月四日頒佈之「夫妻聯合財產更名登記審查要點」第五
      點規定：「台灣光復以前，以妻名義登記之不動產，除夫妻結婚時有訂立約定
      財產制外，依日本舊民法規定，為妻之特有財產：：」。且關於原告主張於民
      國六年時，依日本民法妻為無行為能力人的部分與本案無關，因為若黃阿甘是
      在結婚前取得系爭土地，就不生沒有行為能力的問題，如果是在結婚後所取得
      ，縱然沒有行為能力，但仍有權利能力，且由結果而言，黃阿甘也已經得到夫
      的許可，因而以自己名義取得系爭土地的所有權，即屬於黃阿甘之特有財產。
    (六)依日據時代之林石金戶籍謄本所示，林石金係於大正七年（即民國七年）結婚
      ，因而黃阿甘於大正六年取得系爭土地所有權，係在結婚之前，不生沒有行為
      能力的問題。
    (七)因系爭土地之地上權設立日期為三十八年十月十日，於台灣光復後，依原告之
      一貫主張，按當時有效之民法第一千零十七條第二項規定，妻於婚後取得之財
      產，應為聯合財產的一部分，而應為夫林石金所有，因此黃阿甘名下的權利範
      圍十二分之二的地上權權利應屬於其夫林石金，而再合併原本就屬於林石金的
      權利範圍十二分之十的地上權之後，該地上權全部權利均屬於林石金所有，而
      土地為黃阿甘所有，故完全不生「混同」或「不得設立地上權之問題」。
    (八)在本案中，既然土地所有權人為黃阿甘，而林石金之地上權範圍為十二分之十
      ，故於林石金部分之設定係屬有效，而無混同之問題。且就形式而言，系爭土
      地當時之所有權人為黃阿甘，而地上權人則為黃阿甘及林石金二人（分別共有
      ），故「土地所有權人」與「地上權人」並不相同，亦應不生混同或不得設定
      地上權之問題。
    (九)黃阿甘名義之地上權，係其無償取得之原有財產，應保有其權利：
      因縱然若原告所言，系爭土地為黃阿甘於民國三十五年六月十日向他人購買
        而來，則依當時之親屬法，該土地之所有權屬於黃阿甘之夫林石金，然而，
        嗣後該土地又設定十二分之二的地上權予林石金之妻即黃阿甘，此一設定行
        為對於黃阿甘而言，係屬無償取得，依當時之民法第一千零十七條第一項規
        定：妻在婚姻關係存續中無償取得之財產，為妻之原有財產，保有其所有權
        ，因此黃阿甘應可保有該地上權，做為其原有財產。
      依前所述，即使本案得以適用民法第七百六十二條，則至少黃阿甘當時所擁
        有之地上權，具有「土地為林石金所有，地上權為黃阿甘所有」之性質，
        由於其分屬不同之人，因此亦無混同之問題。
    (十)按地上權不因工作物或竹木之滅失而消滅，民法第八百四十一條定有明文，因
      此，即使當年之建物已不存在，對於本案亦不生影響，且系爭土地上有黃阿甘
      及林石金二人當年種植之近百年的老龍眼樹，以及香蕉樹、木瓜樹等。
三、證據：提出：
    (一)被證一：系爭土地之土地登記總簿影本一份（與原告提出之原證三相同）。
    (二)被證二：最高法院五十一年十月八日第五次民刑庭總會決議、七十二年度台上
      字第五○○七號民事判決要旨。
    (三)被證三：系爭土地之日據時代土地登記謄本影本一份（與原告提出之原證四相
      同）。
    (四)被證四：系爭土地之照片四張。
    (五)被證五：廖慶洲著，日本過台灣影本一張。
    (六)被證六：最高法院七十八年度台上字第二三○八號判決要旨影本一份。
    (七)被證七：林石金於日據時代之戶籍謄本一份。
丙、本院依被告聲請向桃園縣桃園地政事務所調閱系爭土地於三十六年五月二十一日
    由訴外人黃媽喜等四人移轉登記予黃阿甘之相關資料，以及系爭土地於三十八年
    十月十一日申請設立地上權登記之相關資料；向內政部地政司函查其業管之「夫
    妻聯合財產更名登記審查要點」第五點之立法理由與依據。
    理    由
一、本件原告起訴主張：其係系爭土地之所有權人，被告係系爭土地之地上權人，因
    被告前開之地上權係繼承自訴外人即其祖母黃阿甘、祖父林石金而來，然而黃阿
    甘與林石金前開之地上權，有民法第七百六十二條混同規定之適用或類推適用，
    應屬無效，故依民法第七百六十七條中段之規定，起訴請求被告塗銷系爭土地上
    之地上權登記等語；被告則以：系爭土地係被告之祖母黃阿甘於民國六年，且當
    時未結婚時所取得，故無民國七十六年六月三日修正前民法親屬編規定之適用，
    因而系爭土地之所有權屬黃阿甘，而其上之地上權十二分之十本屬黃阿甘之夫林
    石金所有，至於其餘之十二分之二部分，若認地上權設定日期為三十八年十月十
    一日，則依當時之民法親屬編規定，為夫所有，則地上權全部屬於林石金所有，
    不生混同或不得設立地上權之問題等語置辯。
二、本件兩造不爭執之事實如下：
    (一)原告係系爭土地之所有權人。
    (二)被告係系爭土地之地上權人，而其地上權係繼承自祖父林石金、權利範圍十二
      分之十；祖母黃阿甘、權利範圍十二分之二。
三、本件應審究之兩造爭點如下：(一)黃阿甘取得系爭土地之時間，係大正六年（即民
    國六年）？或民國三十六年五月二十一日？(二)黃阿甘取得系爭土地後該土地所有
    權之歸屬（即有無民國七十六年六月三日修正前之民法第一千零十七條第二項規
    定之適用）？(三)若黃阿甘係系爭土地之所有權人，則黃阿甘、林石金於民國三十
    八年十月十一日於系爭土地上分別設定權利範圍為十二分之二、十二分之十之地
    上權時，就黃阿甘部分之地上權，屬黃阿甘所有或其夫林石金所有？(四)黃阿甘、
    林石金於民國三十八年十月十一日於系爭土地上分別設定權利範圍為十二分之二
    、十二分之十之地上權時，有無民法第七百六十二條之適用或類推適用？(五)原告
    能否依民法第七百六十七條中段之規定訴請被告塗銷於系爭土地上之地上權登記
    ？茲分述如下：
    (一)黃阿甘係於大正六年（即民國六年）或民國三十六年五月二十一日始取得系爭
      土地之所有權？對於此部分，原告主張黃阿甘係於民國三十六年五月二十一日
      始取得系爭土地之所有權，並提出系爭土地之土地登記總簿影本一份（即原證
      三）為證，惟此為被告所否認，並抗辯：黃阿甘係於大正六年取得系爭土地的
      所有權，依當時之日本民法第一百七十六條規定，買受土地於雙方意思表示一
      致時，即生物權之效力，不以登記為生效要件等語，並提出系爭土地之土地登
      記總簿影本一份（即被證一，此部分與原告提出之原證三相同）為證。經查：
      依兩造所提出內容相同，但各自解讀不同之系爭土地之土地登記總簿影本（
        請見本院九十一年度桃簡字第六九二號民事簡易訴訟程序卷宗第十三頁）觀
        之：於「所有權部」、「壹」內雖有記載「收件民國參五年六月壹零日」及
        「登記民國參六年五月貳壹日」等內容，惟於其內亦有記載「民國六年壹貳
        月貳壹日受黃媽喜等四名產業」等內容。
      另於原告提出編為原證四、被告亦提出編為被證三之系爭土地日據時代土地
        登記謄本影本（請見前開簡易訴訟程序卷宗第十五頁、第十六頁）觀之：其
        中之「土地登記簿，甲區（業主權）」頁內，「事項欄」中段最左側之欄位
        中亦記載「移轉」，「受附：大正六年拾貳月貳壹日第四○貳九號」，「原
        因：杜賣契字」；而事項欄最下方欄位，亦記載「黃氏阿耳氏名更正」，「
        受附：昭和拾四年拾月九日第五四六貳號」，「原因：大正六年拾貳月貳壹
        日登記，錯誤」，「氏名：黃氏阿甘」等語。
      再依原告提出編為原證二之系爭土地人工作業土地登記簿謄本影本（請見前
        開簡易訴訟程序卷宗第九頁）觀之，於「登記次序」、「壹」內記載「收件
        日期民國三十五年六月十日」、「登記原因總登記」。
      按土地總登記，由土地所有權人於登記期限內檢同證明文件聲請之，土地法
        第五十一條前段定有明文。而依前開、、所示之證物及前開證物記載
        之內容所示，黃阿甘應係於大正六年（即民國六年）向訴外人黃媽喜買受系
        爭土地，至於民國三十五年六月十日所為聲請登記，係因依土地總登記之原
        因，而依法律規定為總登記之聲請而已。
      綜上所述，黃阿甘係於大正六年（即民國六年）即向訴外人黃媽喜買受系爭
        土地，而當時台灣人民係受日本國統治，依當時日本民法第一百七十六條之
        規定，於雙方意思表示一致時，即生物權移轉之效力，並不以登記為生效要
        件（最高法院五十二年度台上字第一九二五號判例意旨、六十一年度台上字
        第二八三五號判例意旨參照）；至台灣光復後，政府辦理之土地總登記，其
        目的在整理地籍，僅為地政機關清查土地之一種程序，與物權登記無關，並
        不影響光復前原權利人因登記取得之物權（最高法院八十二年度台上字第三
        一六七號判決意旨、八十三年度台上字第二二五五號判決意旨參照），從而
        黃阿甘應係於大正六年（即民國六年）即取得系爭土地之所有權。故原告主
        張依民法第七百五十八條規定：「不動產物權，依法律行為而取得設定、喪
        失、及變更者，非經登記，不生效力。」，而被告之祖母黃阿甘於民國三十
        五年六月十日申請所有權登記，於三十六年五月二十一日登記為所有權人，
        故黃阿甘於三十六年五月二十一日登記時始取得系爭土地所有權云云，尚不
        足採信。
    (二)黃阿甘於大正六年（即民國六年）取得系爭土地所有權時，屬其所有或其夫林
      石金所有？對於此一爭點，尚應究明者有二：黃阿甘取得系爭土地時，是否
      已結婚（因涉及當時之日本民法規定女子於結婚後無行為能力）？縱然系爭
      土地係黃阿甘於結婚前所取得，於其與林石金結婚後，是否有我國民法七十六
      年六月三日修正前第一千零十三條、第一千零十六條及第一千零十七條第二項
      規定之適用？茲分述如下：
      黃阿甘取得系爭土地時，是否已結婚部分：對此原告雖主張黃阿甘係於結婚
        後取得系爭土地之所有權，惟並未提出證據證明之，且為被告所否認，被告
        抗辯：黃阿甘係在大正七年才結婚，而取得系爭土地係在大正六年，故不生
        結婚後無行為能力之問題等語，並提出林石金於日據時代之除戶謄本一份為
        證。經核以：被告提出之林石金日據時代之除戶謄本係桃園縣蘆竹鄉戶政事
        務所核發，為公文書，依民事訴訟法第三百五十五條第一項規定，推定為真
        正。而依前開林石金之除戶謄本觀之，於林石金之「事由欄」內有「大正七
        年一月七日廢戶同月同日桃園廳桃澗堡鬼仔坑庄土名社后坑大坵田下十六番
        地黃榮財長女黃氏阿甘婚姻除戶」等內容，因而被告抗辯：黃阿甘係於大正
        七年結婚，而其於大正六年即取得系爭土地，故黃阿甘係於結婚前即已取得
        系爭土地等語，堪信為真正。
      黃阿甘於結婚前所取得之系爭土地，於其與林石金結婚後，是否有我國民法
        七十六年六月三日修正前第一千零十三條、第一千零十六條及第一千零十七
        條第二項規定之適用？對於此部分，原告主張系爭土地之所有權，仍屬黃阿
        甘之夫即林石金所有，並以前揭之法律規定為據，惟此為被告所否認，抗辯
        ：依照內政部八十一年五月四日頒佈之「夫妻聯合財產更名登記審查要點」
        第五點規定：「台灣光復以前，以妻名義登記之不動產，除夫妻結婚時有訂
        立約定財產制外，依日本舊民法規定，為妻之特有財產：：」，故系爭土地
        為黃阿甘之特有財產，仍由黃阿甘保有所有權等語，並提出前開之「夫妻聯
        合財產更名登記審查要點」為證。經核以：
        １本院曾向內政部地政司函查其業管之「夫妻聯合財產更名登記審查要點」
          第五點之立法理由與依據，經內政部於九十二年七月九日以內授中辦地字
          第○九二○○八三八○○號函覆：依司法行政部編印「台灣民事習慣調查
          報告」第九十頁記載：台灣光復前，夫妻於結婚時未訂立約定夫妻財產制
          者，適用法定財產制，亦即依日本舊民法第八○七條規定「夫妻於結婚當
          時已持有或婚姻中以自己名義取得之財產為各自之特有財產」，因夫妻聯
          合財產更名登記之解釋函令繁多，為簡化法令：：，訂頒「夫妻聯合財產
          更名登記審查要點」等語：：，有內政部前開覆函一份在卷可稽，而兩造
          對於內政部前開函覆內容亦均不爭執，再揆諸於台灣民事習慣調查報告第
          九十頁內確有前開之記載，故堪信於台灣受日本國統治時，關於夫妻間特
          有財產之規定確係依日本國舊民法第八百零七條之規定為規範。
        ２因黃阿甘取得系爭土地係在大正六年（即民國六年）已如前述，而我國民
          法親屬編係在民國十九年十二月二十六日始公布，於二十年五月五日施行
          ，而依民法親屬編施行法第一條規定：「關於親屬之事件，在民法親屬編
          施行前發生者，除本施行法有特別規定外，不適用民法親屬編之規定；其
          在修正前發生者，除本施行法有特別規定外，亦不適用修正後之規定。」
          而黃阿甘取得系爭土地係在民國六年，當時民法親屬編尚未公布實施，故
          自無適用民法親屬編相關規定之餘地。
        ３綜上所述，黃阿甘於大正六年（即民國六年）時取得系爭土地，因我國民
          法親屬編尚未規定，故無法適用原告所主張之民法親屬編相關規定，另依
          當時之日本國舊民法第八百零七條之規定，系爭土地為黃阿甘之特有財產
          ，所有權屬於黃阿甘。
    (三)黃阿甘、林石金於民國三十八年十月十一日於系爭土地上分別設定權利範圍為
      十二分之二、十二分之十之地上權時，就黃阿甘部分之地上權，屬黃阿甘所有
      或其夫林石金所有？對於此部分，原告主張：依七十六年六月三日前修正之民
      法第一千零十三條、第一千零十六條及第一千零十七條第二項規定，夫妻之聯
      合財產中，妻除其原有財產及特有財產外，其餘之財產為夫所有，故登記妻名
      義之財產，視為丈夫所有等語，被告亦抗辯：因地上權設立日期為三十八年十
      月十一日，於台灣光復後，依原告之一貫主張，按當時有效之民法第一千零十
      七條第二項規定，妻於婚後取得之財產，應為聯合財產的一部分，而應為夫林
      石金所有，因此黃阿甘名下的權利範圍十二分之二的地上權權利應屬於其夫林
      石金等語。經核以七十六年六月三日修正前之民法第一千零十三條、第一千零
      十六條、第一千零十七條第二項之規定，堪認就黃阿甘於民國三十八年十月十
      一日於系爭土地上分別設定權利範圍為十二分之二地上權之權利，應屬黃阿甘
      之夫林石金所有。至林石金所有權利範圍為十二分之十之地上權則屬林石金自
      己所有，自不待言。
    (四)黃阿甘、林石金於民國三十八年十月十一日於系爭土地上分別設定權利範圍為
      十二分之二、十二分之十之地上權時，有無民法第七百六十二條之適用或類推
      適用？按民法第七百六十二條係規定：「同一物之所有權及其他物權，歸屬於
      一人者，其他物權因混同而消滅。但其他物權之存續，於所有人或第三人有法
      律上之利益者，不在此限。」而本件中，黃阿甘於民國三十八年十月十一日於
      系爭土地上分別設定權利範圍為十二分之二之地上權時，該權利屬其夫林石金
      所述乙節，已如前述；而林石金於民國三十八年十月十一日於系爭土地上設定
      權利範圍為十二分之十之地上權時，該權利屬於林石金所有之情節，亦已如前
      述，從而在本案中，土地所有權人為黃阿甘，而地上權之全部權利均屬林石金
      所有，故不生混同之情形，自無民法第七百六十二條之適用，亦無法類推適用
      。至於原告提出之民法第七百六十三條部分，尚與本事件無關，併予敘明。
    (五)原告能否依民法第七百六十七條中段之規定訴請被告塗銷於系爭土地上之地上
      權登記？因黃阿甘與林石金於系爭土地上之地上權，並無原告主張適用或類推
      適用民法第七百六十二條規定因混同而消滅之情事，已如前述，故被告繼承自
      其祖母黃阿甘、祖父林石金之前開地上權即無原告主張無效之情形，因而原告
      依民法第七百六十七條中段之規定，訴請被告塗銷系爭土地上之地上權，即無
      理由，難以准許，應予駁回。
四、據上論結：本件原告之訴為無理由，依民事訴訟法第七十八條判決如主文。
中      華      民      國    九十二    年      九      月  二十六    日
                                臺灣桃園地方法院民事第二庭
~B法      官  邱瑞祥
右為正本係照原本作成
如對本判決上訴，須於判決送達後二十日內向本院提出上訴狀。
中      華      民      國    九十二    年      九      月  二十六    日
~B法院書記官  吳玉金


司法院資訊處製作；財團法人民間司法改革基金會備份。
